【裁判字號】    89,訴,428
【裁判日期】    900620
【裁判案由】    返還不當得利
【裁判全文】
臺灣花蓮地方法院民事判決  八十九年度訴字第四二八號
    原      告  花蓮縣豐濱鄉公所
    法定代理人  甲○○
    被      告  乙○○
    被      告  丁○○
    被      告  丙○○
    被      告  己○○
    法定代理人  癸○○
    被      告  庚○○
    被      告  戊○○
    被      告  壬○○
    被      告  辛○○
    訴訟代理人  庚○○
右當事人間返還不當得利事件，本院判決如左：
    主    文
原告之訴及假執行之聲請均駁回。
訴訟費用由原告負擔。
    事    實
甲、原告方面：
  一、聲明：
    (一)被告癸○○、乙○○、丁○○、丙○○、己○○應共同給付原告新臺幣十九萬
      一千七百七十八元及自起訴狀繕本送達翌日起至清償日止，按週年利率百分之
      五計算之利息。
    (二)被告庚○○應給付原告新臺幣二十二萬三千三百時一元及自起訴狀繕本送達翌
      日起至清償日止，按週年利率百分之五計算之利息。
    (三)被告被告戊○○應給付原告新臺幣十六萬零十五元及自起訴狀繕本送達翌日起
      至清償日止，按週年利率百分之五計算之利息。
    (四)被告壬○○英給付原告新臺幣六十萬九千八百二十二元及自起訴狀繕本送達翌
      日起至清償日止，按週年利率百分之五計算之利息。
    (五)被告辛○○應給付原告十九萬九千五百九十八元及自起訴狀繕本送達翌日起至
      清償日止，按週年利率百分之五計算之利息。
    (六)原告願供擔保，請准宣告假執行。
  二、陳述：
    (一)民國七十八年五月原告為均衡地方經濟發展，擴充地方財源，透過鄉民代表大
      會之決議，同意擴充興建磯崎海水浴場，乃向訴外人陳政章（歿由被告癸○○
      、乙○○、丁○○、丙○○、己○○繼承）購買重測前地號花蓮縣豐濱鄉○○
      段第一九八之二地號土地（重測後為花蓮縣豐濱鄉○○段第四九三及四九三之
      一地號），價金含損失補償新臺幣（下同）十萬一千七百七十八元；向被告庚○○購買同段第一九六、一九七地號土地（重測後分別為浴海段第四八五、四
      八五之一，及四八八、四八八之一地號），價金含損失補償八萬八千七百四十
      元；向被告戊○○購買同段二００之一地號土地（重測後為浴海段第五００及
      五００之一地號），價金含損失補償十六萬零十五元；向被告壬○○購買同段
      第二０三、第二０三之二地號土地（重測後分別為浴海段第五一二、五一二之
      一，以及五一四、五一四之一地號），價金含損失補償二十二萬八千一百八時
      元；又向被告辛○○購買花蓮縣豐濱鄉○○段一九五地號土地（重測後為浴海
      段第四八四及四八四之一地號），價金含損失補償新臺幣七萬九千九百二十元
      。
    (二)被告等人於七十八年間全部具領完畢。然被告等人卻拒絕將辦理所有權移轉登
      記所須資料交付原告之承辦人員胡春三，其間原告屢次與被告及透過花蓮縣豐
      濱鄉鄉民代表會（以下簡稱鄉代表會）共同協調移轉事宜，均不獲被告置理。
      由於原告乃與交通部觀光局東部海岸風景特定區管理處（以下簡稱東管處）共
      同開發，東管處催逼甚急，被告又藉原告無法過戶需索原告多行給付，原告之
      承辦人員胡春三不得以乃於八十五年間對於前揭價購事宜偽以「徵收」名義編
      列「救濟金」，被告辛○○領有十九萬九千五百九十八元、被告庚○○領有二
      十二萬三千三百一十一元、陳政章（由被告乙○○、丁○○、丙○○、己○○
      、癸○○繼承）領有十九萬一千七百七十八元、被告戊○○領有十六萬零一十
      五元、被告壬○○領有六十萬九千八百二十二元。被告等人於八十五年間請領
      完畢卻仍拒絕交付相關資料，原告遂起訴請求被告等人為所有權移轉並獲勝訴
      判決。
    (三)按原告於購買前揭土地時，仍以每公頃六十萬元計算向被告購買，雙方對於買
      賣金、標的物等必要之點意思表示已為一致，原告並於七十八年間依債之本旨
      給付價金完竣，被告也將土地實際交付原告興建海水浴場，僅於過戶所須之文
      件，被告拒不交付，原告乃在無法律上之原因，不得已再行編列救濟金給付予
      被告。且該救濟金在徵收程序中方有適用，承辦人員假借內政部七十七年二月
      十一日（七七）內字第五七二八四０號函所示：「徵收土地時，於地價補償外
      有關加發獎勵金、轉業輔導金、救濟金等，並非法定補償範圍，應由需地機關
      自行斟酌財力狀況及實際情形發給之。」等公文，虛以徵收名義發給救濟金。
      惟因本案既為價購，則該救濟金之給付及於法無據。案終為審計部臺灣省花蓮
      縣審計室（以下簡稱花蓮縣審計室）察覺，並予專案調查，審核結果通知書上
      記載：「(一)辦理磯崎海水浴場用地徵購地價補償案，七十八年五月二十日以徵
      購之土地中，包括一筆重測前臨海段一八九地號之都市計畫限定農業使用部分
      （本地號並未包括在磯崎海水浴場用地徵購案內），支付價金七萬九千八百元
      ，核屬承辦人員誤付部分，請清查追繳。(二)同前項之購地案，該公所八十五年
      六月十九日之簽辦資料，引據各次協調會結論『在法律範圍內補償各地主原則
      以八十四年公告現值之四成為補償計算標準』，以補償土地所有人多年來未耕
      種之損失。惟查本案前記已經價購並完成付款，產權當屬公所所有，已無再補
      償之理由及依據，貴公所所為之補償救濟金似為掩飾前未過戶登記之補救行為
      ，所列救濟金二百零四萬八千七百九十三元，經核依法無據，有關人員對於公
      款之支付顯有不當情形，至公帑遭受損失，應與追賠繳庫。」並於審核結果通
      知書三查明處理事項欄內載明：「七十八年五月二十九日完成徵購土第二十筆
      ，徵購程序未依六十九年五月九日所完成發佈之都市計畫用地，以公告徵收方
      式辦理，按當時公告現值在加四成得支付總金額為三十五萬九千二百三十二元
      ，實際作業指稱以每公頃六十萬元價購，未說明未依政府徵收公共設施用地程
      序辦理原因，致實際支付一百一十三萬八千五百元，溢支七十七萬九千二百六
      十八元，請查明溢支原因依據並處理見復‧‧‧依法辦理產權移轉登記，並查
      究延宕及損失責任。」從而被告等受領救濟金係因承辦人員胡春三不懂「徵收
      」、「價購」之區別而誤付，故被告受領救濟金無法律上之原因，自應於所受
      利益範圍內返還原告，爰依不當得利之法律關係請求被告等人返還所領之上開
      救濟金。
  三、證據：提出(一)領款清冊一份、(二)臺灣花蓮地方法院八十九年度重訴字第四十號
      判決影本、(三)徵收救濟補償金發放清冊一份、(四)審計部臺灣省花蓮縣審計室審
      核通知事項及內容一份、(五)八十五年一月十三日徵收協調會記錄一份（以上均
      為影本）、(六)戶籍謄本一份。
乙、被告方面：
  壹、被告乙○○部分：
      被告未於言詞辯論期日到場，亦未提出書狀作何陳述或聲明。（惟被告乙○○
      與被告丁○○、丙○○、己○○及癸○○乃陳政章之繼承人，此有戶籍謄本附
      卷可稽，關於本件訴訟標的有合一確定之必要，係固有必要共同訴訟，故依據
      民事訴訟法第五十六條第一項第一款之規定，共同被告丁○○、丙○○、己○○及癸○○所為有利之行為，其效力及於被告乙○○，附此敘明。）
  貳、被告丁○○、丙○○、己○○及癸○○部分：
    一、聲明：原告之訴駁回。
    二、陳述：
        本件土地都是我先生生前處理的，他有沒有領到救濟金我不清楚，現在土地
        由我以及小孩（即被告被告乙○○、丁○○、丙○○、己○○）共同繼承。
        這筆錢是原告發給我們的，不應該返還。
    三、證據：未提出證據。
  參、被告庚○○、戊○○、壬○○及辛○○部分：
    一、聲明：
       (一)原告之訴駁回。
       (二)如受不利之判決時，請准供擔保免為假執行。
    二、陳述：
      (一)本件被告領取之救濟補償金之依據，臺灣高等法院花蓮分院八十九年度重上
        字第一七五號民事判決認為係屬「徵收」，且原告提出之清冊亦明確記載為
        「徵收補償金發放清冊」之文義，則以被告等人不具備完足之法律知識，顯
        難分辨本件土地移轉究屬買賣或徵收，而只得憑原告提供文件上所載明「徵
        收」之文義而為認定。而土地法第三章對於徵收事宜定有明文，按徵收不動
        產，其徵收之補償費造權利之歸屬尚應由不動產之所有權人取得，故被告等
        人本於土地所有權人之地位領取原告發給之救濟補償金，顯然有法律上之原
        因尚不成立不當得利。
      (二)退步言之，果原告之主張為真實，觀之原告曾依據其所謂之買賣契約而向鈞
        院提起八十九年度重訴字第四十號，請求被告履行買賣契約為所有權移轉登
        記等情，則原告據以主張之契約顯然仍有效存在而未經解除或認定無效，是
        以原告所付之款及被告所受領之款，顯係兩造買賣土地之價金，姑且不論原
        告係自何處、用何種名義、何種方式籌借款項發給被告，被告對原告內部作
        業程序關於款項來源實無探究之必要，被告受領此項利益顯然有法律上之正
        當原因，不成立不當得利。承上，如認兩造之法律關係為買賣，縱使買賣契
        約已不存在，被告亦無須返還其所受理之補償救濟金，蓋其所受領之救濟補
        償金性質上乃原告對於土地所有權人之周濟，屬於民法第一百八十條第一款
        「給付係履行道德上之義務」之情形，原告自不得請求返還。
    三、證據：提出臺灣高等法院花蓮分院八十九年度重上字第一七五號民事判決影
        本一份為證。
丙、本院依職權調閱臺灣高等法院花蓮分院八十九年度重上字第一七五號民事卷宗全
    卷（包含本院八十九年度重訴字第四十號卷宗）。
    理    由
一、本件被告乙○○未於言詞辯論期日到場，核無民事訴訟法第三百八十六條各款所
    列情形，爰依原告之聲請，由其一造辯論而為判決。
二、原告起訴主張其於七十八年五月間，與東管處合作擴充興建磯崎海水浴場，遂分
    別向土地所有權人陳政章（歿由被告乙○○、丁○○、丙○○、己○○及癸○○
    繼承）購買重測前地號為花蓮縣豐濱鄉○○段第一九八之二地號之土地；向被告
    庚○○購買重測前地號為同段第一九六、一九七地號土地；向被告戊○○買重測
    前地號為同段第二００之一地號土地；向被告壬○○購買重測前地號為同段第二
    ０三、二０三之二地號土地；向被告辛○○購買重測前地號為同段第一九五地號
    土地。原告已給付買賣價金完畢，被告等人本應依約將辦理土地所有權移轉登記
    必要之文件交付原告以為辦理，惟被告等人遲不交付，嗣經東管處催逼甚急，原
    告之承辦人員胡春三不得以乃與被告協調，偽以徵收名義編列救濟金，依八十四
    年公告地價之四成編列預算，而被告等人業於八十五年間請領完畢。然被告於受
    領救濟金後，仍不肯將土地移轉予原告，原告遂提起訴訟請求被告移轉土地並獲
    勝訴判決，現由最高法院審理中，且本件原告違法發放救濟金，並經花蓮縣審計
    室調查請求原告依法查究延宕及損失責任。查本件係屬價購而非徵收，被告之所
    以受領救濟金係因承辦人員不懂價購與徵收之區別而誤付，實則原告已給付買賣
    價金而被告亦已受領完竣，被告再受領救濟金即無法律上之依據，爰依據不當得
    利之法律關係請求被告返還其所受之利益。被告丁○○、丙○○、己○○及癸○○則辯稱：渠等不知陳政章是否受領救濟金，且原告寄發放救濟金，就不應該再
    請求返還等語。而被告庚○○、戊○○、壬○○及辛○○則以依據原告提出之文
    件觀之，均載明為徵收，被告亦信任此記載而認為本件係徵收，故被告受領救濟
    金有法律上之原因。縱認本件係買賣，則救濟金亦屬價金之一部分，被告受領自
    有法律上之原因；又如認買賣契約已不存在，蓋因被告受領之救濟金性質上屬於
    民法第一百八十條第一款「給付係履行道德上之義務」之情形，原告亦不得請求
    返還等語，資為抗辯。
三、原告主張其於七十八年五月間與東管處合作擴充興建磯崎海水浴場，乃向土地所
    有權人陳政章（歿由被告乙○○、丁○○、丙○○、己○○及癸○○繼承），及
    被告庚○○、戊○○、壬○○、辛○○購買如上述之土地，原告已給付買賣價金
    ；嗣於八十五年與被告協調，以八十四年公告地價四成編列預算給付救濟金，並
    經鄉代會同意編列預算，即由被告受領；而遭花蓮縣審計室調查認為給付救濟金
    無法律上之依據，請求查究相關責任等情，業據其提出領款清冊、徵收救濟補償
    金發放清冊、花蓮縣審計室審核通知事項及內容、戶籍謄本為證，並有附於本院
    依職權調閱之臺灣高等法院花蓮分院八十九年度重上字第一七五號以及本院八十
    八年度重訴字第四十號卷宗內之七十八年五月二十五日花蓮縣豐濱鄉公所簽、八
    十五年一月十三日徵收協調會記錄、八十五年十月三日花蓮縣豐濱鄉鄉民代表會
    豐代會字第一九一號函花蓮縣豐濱鄉公所八十五年十月十一日簽等件可資證明，
    被告庚○○、戊○○、壬○○及辛○○對於此部分並不爭執，被告乙○○、丁○○、丙○○、己○○及癸○○除對於陳政章有無收受救濟金一節予以否認外，對
    於原告上開其餘主張亦不爭執。經查，陳政章受領救濟補償金十九萬一千七百七
    十八元，並於發放清冊上蓋章，此有原告提出內容相符之發放清冊為證，被告乙○○、丁○○、丙○○、己○○及癸○○雖辯稱陳政章未受領救濟補償金，惟未
    能提出有利之證據供本院審認，其所辯自不足採信。從而，原告上開主張洵堪採
    信，然被告等人均尚以其受領救濟補償金有法律上之理由，不應返還等語置辯，
    是以本件兩造之爭點乃在於被告受領救濟補償金是否有法律上之依據。
四、經查：
    (一)原告於八十五年一月十三日上午九時在花蓮縣豐濱鄉圖書館舉行「花蓮縣豐濱
      鄉磯崎海水浴場公共設施用地徵收協調會」，其出席及列席人員有原告民政科
      代表、東管處代表及磯崎海水浴場被徵收土地之所有權人代表共十七人（包括
      被告庚○○），該次協調會結論認為「一在法律範圍內補償各地主，原則以八
      十四年共告現值之四成為補償費計算標準。二補償辦法由鄉公所訂之。三就業
      問題乃請東管處在所需之工作人員內盡量雇用地主之家屬。四請示上級後核定
      。」此有花蓮縣豐濱鄉公所八十五年一月十三日之會議記錄附於卷內可資參考
      ，由上可知，被告之所以得受領補償救濟金係起因於此次協調會之結論。而原
      告舉辦此次協調會之目的，除為解決土地所有權之相關事宜之外，更為解決地
      主及其家屬之就業問題，以及補償地主因興建海水浴場多年未耕作之損失，此
      觀之上開協調會記錄及花蓮縣審計室審核通知事項自明。
    (二)為履行前揭協調會之結論，原告遂於以八十五年八月二十六日所秘創字第七二
      六二號函，函請鄉代表會同意於八十六年度辦理追加預算並先行預付，鄉代表
      會即表示原則同意，此有附於本院依職權調閱之本院八十八年度重訴字第四十
      號卷內之鄉代表會八十五年十月三日豐代會字第一九一號函可稽。原告復又於
      同年十月十一日經會簽各級承辦人員、秘書，及鄉長甲○○最終於簽上批示後
      ，即著手辦理救濟金發放手續，此亦有該簽附於簽開調閱卷宗之內可查。
    (三)是以，原告為解決系爭土地所有權移轉事宜，並補償土地所有權人多年來未耕
      種之損失，乃與磯崎海水浴場土地所有權人代表召開協調會，達成協議在法律
      範圍內補償各地主，原則上以八十四年公告現值之四成為補償費計算標準。嗣
      後並經鄉代表會同意追加預算並先行預付，復由鄉長批示核可後，始以救濟補
      償金之名義著手辦理發放程續，並經被告領取。觀乎該發放救濟補償金之作業
      程序可知，實係原告為補償土地所有權人多年未耕種之損失，而與土地所有權
      人代表達成給付補償金之合意，之後更經過鄉代表會同意及鄉長之核可，而被
      告對於補償方式未表反對並受領救濟補償金完竣。從而，原告與土地所有權人
      代表既已就多年未耕種之損失補償達成合意，意思表示一致，雙方即成立救濟
      補償金給付契約，契約雙方當事人自應受該契約內容之拘束而依約履行。縱認
      參與協調會之土地所有權人代表未獲得除被告庚○○以外其他被告之授權，協
      調會結論之效力不及於渠等，亦因原告將除被告庚○○以外其餘被告列於救濟
      補償金清冊內，各該被告均未表示反對之意並受領救濟補償金，而得認救濟補
      償金給付契約已因雙方之默示意思表示合致，成立於兩造之間。
    (四)且依據上開發放救濟補償金協調過程所有資料，雖然會議名稱為「‧‧‧徵收
      協調會」，然於上述涉及之文件內均未表示此一救濟補償金給付係本於法定徵
      收程序而給付之補償費，或者是兩造對於七十八年協調結果有何爭執而欲變更
      原協調之內容，是以，兩造間之補償救濟金給付契約應係專為補償被告多年未
      耕作之損失，並促使移轉土地所有權而另行訂立之契約，與系爭土地之移轉登
      記究係基於買賣或徵收無涉，而得獨立存在。從而，被告受領如原告訴之聲明
      所示金額之救濟補償金，係基於兩造間之救濟補償金給付契約，而該契約並非
      無效或經撤銷，則被告受領救濟補償金即有法律上之原因，是被告所辯上情，
      堪以採信。
五、綜前所述，被告抗辯其受領救濟補償金有法律上原因，不應負返還義務，洵屬有
    據，則原告主張被告受領救濟補償金無法律上原因，即非可採。從而，原告主張
    本於不當得利之法律關係，請求被告各給付如訴之聲明所示之金額，及均自起訴
    狀善本送達翌日起至清償日止，按週年利率百分之五計算之利息，為無理由，應
    予駁回。又原告之訴既經駁回，則其假執行之聲請，亦失其所附，應併予駁回。
六、本件事證已臻明確，兩造其餘主張陳述及所提之證據，均毋庸再予審酌，附此敘
    明。
七、據上論結，本件原告之訴為無理由，依民事訴訟法第七十八條，判決如主文。
中      華      民      國    九十      年      六      月     二十     日
                          臺灣花蓮地方法院民事庭
~B審判長法官  陳心弘
~B法      官  林麗玉
~B法      官  余明賢
右正本證明與原本無異。
如對本判決不服，應於送達後廿日內，向本院提出上訴狀（應抄附繕本）。
~B法院書記官  林香君
中      華      民      國    九十      年      六      月     二十一   日


司法院資訊處製作；財團法人民間司法改革基金會備份。
